---
title: "National Crime Victimization Survey 2023 (NCVS)"
author: "Olga Shopieva, Andrea Forneris, Alessandro Gargivolo"
subtitle: Analisi statistica con R
output: word_document
---

```{r Caricamento delle librerie, echo=TRUE}
library(tidyverse)
library(haven)
library(dplyr)
library(ggplot2)
library(kableExtra) 
```


```{r Importazione dei dati, echo=TRUE}

dati <- read_sas("ncvs_subset.sas7bdat")

```


# 1. Analisi descrittiva
Questa sezione presenta una panoramica generale del dataset NCVS. Attraverso statistiche descrittive e rappresentazioni grafiche vengono analizzate alcune caratteristiche socio-demografiche del campione e la distribuzione dei principali fenomeni di vittimizzazione.


## Statistiche descrittive
Per ottenere una prima panoramica del dataset viene utilizzata la funzione `summary()`, che restituisce le principali statistiche descrittive delle variabili numeriche e permette di individuare eventuali valori anomali o codifiche particolari.
```{r, echo=TRUE}

summary(dati)

```
### Interpretazione 
Le statistiche descrittive mostrano che il dataset comprende variabili socio-demografiche e informazioni relative agli episodi di vittimizzazione. Poiché molte variabili sono codificate tramite categorie numeriche, le statistiche descrittive rappresentano principalmente uno strumento esplorativo preliminare.


## Distribuzione dell'età per sesso
Per confrontare la distribuzione dell'età tra uomini e donne viene utilizzato un boxplot.
```{r, echo=TRUE}

ggplot(dati, aes(x = factor(V2036), y = V3014, fill = factor(V2036))) +
  geom_boxplot() +
  labs(x = "Sesso (1=Uomini, 2=Donne)", y = "Età",
       title = "Distribuzione età per sesso") +
  theme_minimal() +
  theme(legend.position = "none")
```
### Interpretazione
Il confronto tra i due gruppi evidenzia una distribuzione dell'età molto simile. La mediana risulta leggermente superiore per le donne, mentre l'intervallo interquartile è quasi identico. Non emergono differenze sostanziali nella dispersione dell'età tra uomini e donne.


## Intervalli di confidenza e Test (Media età nel campione)
Gli intervalli di confidenza per l'età media sono stati calcolati a tre livelli (90%, 95%, 99%), sul campione totale e per sesso.
```{r, echo=TRUE}
# IC per tutta la popolazione
livelli <- c(0.90, 0.95, 0.99)

ic_totale <- t(sapply(livelli, function(conf) {
  t.test(dati$V3014, conf.level = conf)$conf.int
}))
colnames(ic_totale) <- c("Inferiore", "Superiore")
rownames(ic_totale) <- paste0(livelli * 100, "%")

kable(as.data.frame(ic_totale), caption = "IC per l'età media — campione totale")

# IC separati per sesso
ic_uomini <- t(sapply(livelli, function(conf) {
  t.test(dati$V3014[dati$V3018 == 1], conf.level = conf)$conf.int
}))
ic_donne <- t(sapply(livelli, function(conf) {
  t.test(dati$V3014[dati$V3018 == 2], conf.level = conf)$conf.int
}))

colnames(ic_uomini) <- c("Inferiore", "Superiore")
colnames(ic_donne)  <- c("Inferiore", "Superiore")
rownames(ic_uomini) <- paste0(livelli * 100, "%")
rownames(ic_donne)  <- paste0(livelli * 100, "%")

kable(as.data.frame(ic_uomini), caption = "IC per l'età media — Uomini")
kable(as.data.frame(ic_donne),  caption = "IC per l'età media — Donne")
```
### Interpretazione
All'aumentare del livello di confidenza l'intervallo si allarga: per il campione totale si passa da [44,27 – 44,87] al 90% a [44,10 – 45,04] al 99%.
Uomini e donne mostrano età medie simili (44,3 vs 44,9 anni).


## Denunce alla polizia per genere
L'obiettivo di questa analisi è confrontare il comportamento di uomini e donne rispetto alla decisione di denunciare il reato alla polizia.
```{r Denunce alla polizia per genere, echo=TRUE}

# 1. Rimuovere i valori NA
dati_polizia <- dati %>%
  filter(!is.na(V3018) & !is.na(V3048)) %>%
  mutate(
    Sesso = recode(V3018, '1' = "UOMO", '2' = "DONNA"),
    Polizia = recode(V3048, '1' = "Sì", '2' = "No")
  )

# 2. Grafico: le colonne raggruppate
ggplot(dati_polizia, aes(x = Sesso, fill = Polizia)) +
  geom_bar(position = "dodge") +
  labs(
    title = "Denunce alla polizia per genere",
    x = "Genere",
    y = "Numero di casi (Frequenza assoluta)",
    fill = "Chiamato la polizia?"
  )
```
### Interpretazione
Il grafico mostra la distribuzione delle denunce nei due gruppi. Le barre consentono di confrontare il numero assoluto di intervistati che hanno o non hanno contattato la polizia dopo aver subito un episodio di vittimizzazione.


## Attacchi medi per genere e cittadinanza
Dopo aver eliminato i valori mancanti e le categorie residue, viene calcolato il numero medio di attacchi per ciascuna combinazione di genere e cittadinanza.
```{r, echo=TRUE}

report_attacchi <- dati %>%
  # 1. Pulizia dei dati: rimuovere i valori NA per tutte e tre le variabili ed escludere il codice 8 e 998(Residue)
  filter(
    !is.na(V3083) & V3083 != 8 &     # Cittadinanza
    !is.na(V3018) & V3018 != 8 &     # Genere
    !is.na(V3041) & V3041 != 998     # Numero di attacchi
  ) %>% 
  
  # 2. Selezioniamo le variabili e assegniamo immediatamente alle colonne dei nomi.
  select(
    GENERE = V3018, 
    CITTADINANZA = V3083, 
    V3041
  ) %>% 
  
  # 3. Raggruppati per genere e cittadinanza
  group_by(GENERE, CITTADINANZA) %>% 
  
  # 4. Calcoliamo il numero medio di attacchi e il numero totale di rispondenti
  summarize(
    media_attacchi = mean(V3041),
    totale_intervistati = n(),
    .groups = "drop"
  ) %>% 
  
  # 5. Ordina per frequenza media di attacco, in ordine decrescente
  arrange(desc(media_attacchi)) %>%
  
  # 6. Conversione dei codici numerici in nomi di testo
  mutate(
    GENERE = recode(GENERE,
                    '1' = "UOMO",
                    '2' = "DONNA"),
    
    CITTADINANZA = recode(CITTADINANZA,
                          '1' = "Nato in USA",
                          '2' = "Nato in territori USA (Puerto Rico/Guam/etc)",
                          '3' = "Nato all'estero da genitori USA",
                          '4' = "Cittadino per naturalizzazione",
                          '5' = "Non cittadino")
  ) %>%
  
  # 7. Rimuovere le etichette grigie nascoste di SAS
  zap_labels()


head(report_attacchi)

```
### Interpretazione
La tabella permette di individuare eventuali differenze tra gruppi socio-demografici e rappresenta una sintesi descrittiva utile per l'analisi esplorativa del dataset.


## Distribuzione delle vittime per tipologia di reato
Il grafico seguente confronta il numero di vittime registrate per tre differenti categorie di reato presenti nel dataset.
```{r, echo=TRUE}

crimini <- tibble(
  tipo = c("Furto", "Aggressione",
             "Sesso forzato"),
  vittime = c(
    sum(dati$V3034 == 1, na.rm=T),
    sum(dati$V3040 == 1, na.rm=T),
    sum(dati$V3047 == 1, na.rm=T)
  )
) %>% arrange(desc(vittime))

ggplot(crimini, aes(x = vittime, y = reorder(tipo, vittime))) +
  geom_col(aes(fill = tipo)) +
  labs(
    title = "Distribuzione delle vittime per tipologia di reato",
    x = "Numero vittime", 
    y = NULL
  ) +
  theme(legend.position = "none")

```
### Interpretazione
Nel campione analizzato il furto rappresenta il reato più frequente, seguito dalle aggressioni. Gli episodi di violenza sessuale risultano decisamente meno numerosi, confermando una distribuzione fortemente concentrata sui reati contro il patrimonio.


# 2. Correlazione e regressione lineare
L'obiettivo di questa sezione è verificare se esista una relazione tra l'età dell'intervistato e il numero di attacchi subiti.

## Visualizzazione preliminare
Come primo passo viene rappresentata graficamente la relazione tra età e numero medio di attacchi.
```{r, echo=TRUE}

# 1. Preparazione e Visualizzazione
dati_regressione <- dati %>%
  filter(!is.na(V3014) & !is.na(V3043)) %>%
  select(Età = V3014, Attacchi = V3043)

dati_plot <- dati_regressione %>%
  group_by(Età) %>%
  summarize(Media_Attacchi = mean(Attacchi))

ggplot(dati_plot, aes(x = Età, y = Media_Attacchi)) +
  geom_point(color = "darkblue") +
  geom_smooth(method=lm, color="red", se=TRUE) +
  labs(
    title = "Visualizzare la relazione tra età e attacchi",
    x = "Età(X)",
    y = "Media_Attacchi(Y)"
  )
```
### Interpretazione
Dal grafico emerge la presenza di un valore anomalo che influenza sensibilmente la distribuzione dei dati. Per questo motivo l'outlier viene escluso dalle analisi statistiche successive.


## Analisi della correlazione
Dopo la rimozione dell'outlier viene calcolato il coefficiente di correlazione di Pearson.
```{r, echo=TRUE}
dati_senza_outlier <- dati_regressione %>% filter(Attacchi < 20)
cor.test(dati_senza_outlier$Età, dati_senza_outlier$Attacchi)
```
### Interpretazione
Il coefficiente di correlazione risulta negativo e statisticamente significativo, indicando che all'aumentare dell'età il numero medio di attacchi tende a diminuire leggermente.


## Modello di regressione lineare
Per quantificare la relazione osservata viene stimato un modello di regressione lineare semplice.
```{r, echo=TRUE}

modello_lineare <- lm(Attacchi ~ Età, data = dati_senza_outlier)
summary(modello_lineare)
```
### Interpretazione

Il coefficiente associato all'età è negativo e statisticamente significativo (p-value < 0.05), suggerendo che l'età esercita un effetto inverso sul numero di attacchi subiti.

Il valore di R² è tuttavia molto contenuto, indicando che l'età spiega solo una piccola parte della variabilità osservata. Questo risultato è coerente con la letteratura, secondo cui la vittimizzazione dipende da numerosi fattori individuali, economici e sociali.

# Conclusioni

L'analisi descrittiva ha evidenziato che il furto rappresenta la forma di reato più frequente nel campione analizzato, mentre la distribuzione dell'età risulta sostanzialmente simile tra uomini e donne.

L'analisi inferenziale ha mostrato una relazione negativa tra età e numero di attacchi subiti. Sebbene l'effetto sia statisticamente significativo, la capacità esplicativa del modello rimane limitata, suggerendo che la vittimizzazione sia un fenomeno complesso influenzato da molteplici fattori.

Nel complesso, il progetto dimostra come gli strumenti di analisi statistica e visualizzazione offerti da R consentano di esplorare efficacemente dati provenienti da indagini di vittimizzazione e di ottenere informazioni utili a supporto dell'interpretazione dei fenomeni criminologici.


